臺灣嘉義地方法院刑事判決
111年度簡上字第24號
上  訴  人  臺灣嘉義地方檢察署檢察官
上  訴  人  
即  被  告  楊志成




            郭宗陽



上列上訴人因被告傷害等案件，不服本院嘉義簡易庭中華民國１１
１年１月２４日１１１年度嘉簡字第７３號第一審刑事簡易判決（檢察官
起訴書案號：臺灣嘉義地方檢察署１１０年度調偵字第２８６號），提
起上訴，本院管轄之第二審合議庭判決如下：
    主    文
原判決撤銷。
楊志成犯傷害罪，處拘役肆拾伍日，如易科罰金，以新臺幣壹仟
元折算壹日。
郭宗陽犯公然侮辱罪，處拘役拾日，如易科罰金，以新臺幣壹仟
元折算壹日。
    犯罪事實
一、楊志成與郭宗陽於民國１１０年４月２日１８時３０分，在嘉義市○區
    ○○路○○○號統一超商嘉上門市前，因行車糾紛發生口角爭執
    ，詎郭宗陽竟基於公然侮辱之犯意，在上開不特定人或多數
    人得共見共聞之統一超商嘉上門市前，以臺語「幹你娘」之
    粗鄙言詞辱罵楊志成，足以貶損楊志成之名譽；楊志成不甘
    受辱，竟亦基於傷害人身體之犯意，揮拳毆打郭宗陽之嘴部
    ，致郭宗陽受有面部、唇部挫擦傷併牙齒４顆（起訴書誤載
    為３顆）搖動受損之傷害。
二、案經楊志成、郭宗陽訴由嘉義市政府警察局第一分局報告臺
    灣嘉義地方檢察署檢察官偵查起訴。
    理    由
一、證據能力之認定：
　　查本判決後述所引用之供述證據，檢察官及被告楊志成、郭
    宗陽於本院審理中均表示沒有意見而不予爭執（見本院簡上
    卷第７９、１１２至１１３頁），且迄至言詞辯論終結前均未聲明異
    議，本院審酌上開證據資料製作時之情況，尚無違法不當及
    證明力明顯過低之瑕疵，亦認為以之作為證據應屬適當，爰
    依刑事訴訟法第１５９條之５之規定，認均有證據能力。其餘資
    以認定本案犯罪事實之非供述證據，亦查無係公務員違反法
    定程序取得之情，依刑事訴訟法第１５８條之４規定反面解釋，
    洵具證據能力。
二、認定犯罪事實所憑之證據及理由：
（一）被告楊志成部分：
　　⒈被告楊志成確有於上開時間、地點，出手毆打告訴人郭宗
      陽之嘴部，致告訴人郭宗陽受有面部、唇部挫擦傷併牙齒
      ４顆搖動受損之傷害等情，業據被告楊志成於本院審理中
      坦承不諱（見本院簡上卷第７９、１１６頁），核與證人即告
      訴人郭宗陽於警詢及檢察官訊問中證述之情節（見警卷第
      ７至８頁，偵４１７７號卷第２１至２２頁）大致相符，並有郭宗陽
      於１１０年４月２日就診之臺中榮民總醫院嘉義分院急診出院
      病歷摘要、診斷證明書及明仁堂牙醫診所病歷表、診斷證
      明書各１份附卷可稽（見警卷第１６頁，偵４１７７號卷第２５頁
      ，本院簡上卷第５３、５７頁），足認被告楊志成上揭任意性
      自白核與事實相符，堪以採信。
　　⒉被告楊志成於偵查中雖曾辯稱：我是不堪受辱，且郭宗陽
      作勢要攻擊我，我擔心遭受攻擊，所以才對郭宗陽揮拳，
      我是正當防衛云云，然按正當防衛必須對於現在不法之侵
      害始得為之，侵害業已過去，即無正當防衛可言，至彼此
      互毆，又必以一方初無傷人之行為，因排除對方不法之侵
      害而加以還擊，始得以正當防衛論，故侵害已過去後之報
      復行為，與無從分別何方為不法侵害之互毆行為，均不得
      主張防衛權（最高法院３０年上字第１０４０號判例意旨參照）
      。查被告楊志成上開所指遭告訴人郭宗陽作勢攻擊乙節，
      除為證人郭宗陽所否認外，卷內亦無其他證據可佐其真實
      性，況依被告楊志成於本院審理中所述：郭宗陽一直靠近
      我，作勢要攻擊我，後來就罵我「幹你娘」，這是我很忌
      諱的一句話，所以我就揮拳希望他能夠閉嘴，我打到郭宗
      陽嘴巴，主要是叫他閉嘴等語（見本院簡上卷第１０８至１０９
      頁），可見被告楊志成並非單純為排除證人郭宗陽之攻擊
      而為必要防衛行為，被告楊志成確有傷害證人郭宗陽之意
      甚明，自不得主張正當防衛而阻卻傷害行為之違法性。
　　⒊被告楊志成於本院審理中固曾質疑：我不是正拳打到郭宗
      陽嘴巴，郭宗陽牙齒受損可能是因為他自己吃檳榔的關係
      本來就不好云云，惟經本院查詢證人郭宗陽於１０７年１月１
      日至１１０年４月２５日間之健保ＷｅｂＩＲ－個人就醫資料，顯示：
      證人郭宗陽除因本案有於案發當天之１１０年４月２日至臺中
      榮民總醫院嘉義分院、明仁堂牙醫診所就診外，其餘僅曾
      因與牙科無關之病由至陳霖生內科診所就診等節，有證人
      郭宗陽之健保ＷｅｂＩＲ－個人就醫紀錄查詢、陳霖生內科診所
      之網頁列印資料各１份存卷可考（見本院簡上卷第８５至８９
      頁），足認證人郭宗陽於案發之前並未有因其自身習性或
      疾病而致其牙齒受損之情形，被告楊志成上開質疑，無非
      其個人懸揣之見，無以置信。
（二）被告郭宗陽部分：　　
　　⒈被告郭宗陽確有於上開時間、地點，以臺語「幹你娘」辱
      罵告訴人楊志成，致貶損告訴人楊志成之名譽等情，業據
      被告郭宗陽於本院審理中坦承不諱（見本院簡上卷第７９、
      １１６至１１７頁），核與證人即告訴人楊志成於警詢、檢察官
      訊問及本院審理中之證述（見警卷第２至３頁，偵４１７７號卷
      第２２頁，本院簡上卷第１０８至１１１頁）大致相符，足認被告
      郭宗陽上揭任意性自白核與事實相符，堪以採信。
　　⒉被告郭宗陽於本院審理中雖爭執：是楊志成先打我，我是
      很痛，所以才以臺語罵他「幹你娘」云云，惟查：被告郭
      宗陽係先以臺語「幹你娘」辱罵證人楊志成後，證人楊志
      成始出手毆打被告郭宗陽乙節，除據證人楊志成證述詳實
      如前外，復據被告郭宗陽於警詢中供稱：我在解釋過程中
      隨口就口頭禪「幹你娘」講了出來，然後對方就出手攻擊
      我了等語明確（見警卷第７至８頁），被告郭宗陽嗣後翻異
      前詞改口辯稱是被告楊志成先出手毆打云云，難以信實，
      胥無足採。
（三）綜上所述，本案事證明確，被告楊志成、郭宗陽上開犯行
      洵堪認定，均應予依法論科。
三、論罪：
　　核被告楊志成所為，係犯刑法第２７７條第１項之傷害罪，被告
    郭宗陽所為，係犯刑法第３０９條第１項之公然侮辱罪。
四、原判決應予撤銷改判之理由及科刑：
（一）原審認被告楊志成犯傷害罪、被告郭宗陽犯公然侮辱罪，
      事證明確，予以論罪科刑，固非無見。但查：
　　⒈告訴人郭宗陽因本案受損之牙齒數量共係「４顆」，有上述
      明仁堂牙醫診所之病歷表、診斷證明書存卷可佐，原判決
      認係「３顆」，所為之量刑，自有失妥當，是檢察官循告
      訴人郭宗陽之請求，以被告楊志成上開傷害行為造成告訴
      人郭宗陽「４顆」牙齒受損，原審量刑過輕為由提起上訴
      ，為有理由。至被告楊志成雖以其無前科，案發當下係因
      告訴人郭宗陽口出惡言，忍無可忍方才出手，事後也很後
      悔，且家中尚有８５歲高齡母親及２名未成年子女需要照顧
      ，係屬弱勢家庭，原審量刑過重為由提起上訴，然被告楊
      志成前揭上訴意旨所述前科素行、犯案動機、家庭經濟狀
      況等情，均已為原審量刑時所予以審酌，被告楊志成執此
      指摘原審量刑過重，為無理由。
　　⒉被告郭宗陽上開於本院審理中所辯：是楊志成先打我，我
      是很痛，所以才以臺語罵他「幹你娘」云云，如何不可採
      信，已據本院論述如上，被告郭宗陽執此提起上訴，顯無
      理由。
　　⒊告訴人楊志成固指稱被告郭宗陽除了以臺語對其辱罵「幹
      你娘」之外，尚有辱罵其「臭俗仔」等語，然此為被告郭
      宗陽所否認，且卷內亦無其他證據可徵引為佐證，即應認
      被告郭宗陽僅有以臺語對告訴人楊志成辱罵「幹你娘」１
      次，原審判決認被告郭宗陽「接續」以臺語對告訴人楊志
      成辱罵「幹你娘」等語，為接續犯，容有未洽。
　　⒋按被告關於犯罪事實的供述（非程序事項的問題），於刑
      事訴訟法上係重要的證據方法，且涉及被告的權益甚為重
      大，因此刑事訴訟法對於司法警察、檢察官或法院取得被
      告的供述，乃規定應遵守相當的程序，不得權宜為之。例
      如：傳喚被告，應用傳票；訊問被告應先人別訊問，查驗
      其人有無錯誤；訊問被告應先為權利之告知（刑事訴訟法
      第７１條第１項、第９４條、第９５條第１項）。本案檢察官係起
      訴被告楊志成涉犯傷害罪嫌、被告郭宗陽涉犯公然侮辱罪
      嫌，而被告楊志成於偵查中雖坦承有為上開傷害行為，然
      依其於檢察官訊問中所供：因為郭宗陽罵我，還作勢要打
      我，所以我自我防衛就出手打郭宗陽等詞（見偵４１７７號卷
      第２２頁），業已就其上開傷害行為是否具有違法性提出抗
      辯，並未自白犯罪；而被告郭宗陽於偵查中固坦承有為上
      開「幹你娘」之言語，惟依其於警詢及檢察官訊問中所供
      ：「幹你娘」是我的口頭禪，我沒有要妨害楊志成之名譽
      ，我不是要罵楊志成等詞（見警卷第１２頁，偵４１７７號卷第
      ２２頁），顯已就其上開言語行為是否具有犯罪故意提出辯
      詞，同未自白犯罪，原審就被告楊志成、郭宗陽是否承認
      起訴書所載之犯罪事實，自應依法傳喚其等到庭並踐行上
      開程序再行訊問，然原審受命法官僅批示由書記官電話詢
      問「被告２人是否承認起訴書所載之犯罪事實？」（原審
      訴字卷第３５至３６頁），而後書記官以電話聯絡方式詢問被
      告２人上開問題，被告楊志成「承認有揮拳打郭宗陽」、
      被告郭宗陽「承認有罵楊志成」（原審訴字卷第３７頁），
      原審即認被告２人自白犯罪，未予開庭逕行裁定改以簡易
      程序判決處刑，其訴訟程序上之轉換，顯與刑事訴訟法第
      ４４９條第２項改用簡易程序之要件有違，難謂合法。
　　⒌綜上，檢察官上訴為有理由；被告楊志成、郭宗陽上訴均
      為無理由；然原審判決另存有上開⒊⒋可議之處，自均應由
      本院管轄之第二審合議庭予以撤銷改判。
（二）爰以行為人之責任為基礎，審酌被告楊志成、郭宗陽：⒈
      前均未有故意犯罪之前案紀錄，素行尚可，有其等之臺灣
      高等法院被告前案紀錄表各１份在卷可參；⒉遇有口角糾紛
      ，不思以和平、理性之方式解決，郭宗陽即率爾於上開不
      特定人或多數人得共見共聞之統一超商嘉上門市前，以臺
      語對楊志成辱罵「幹你娘」，而楊志成不甘受辱，亦貿然
      揮拳毆打郭宗陽之嘴部，致郭宗陽受有上開傷勢，所為均
      屬不該，應予非難；⒊犯後於偵查中並未完全坦承犯行，
      尚各自為上開正當防衛、口頭禪等辯詞，惟於本院審理中
      已全然坦承犯行，態度尚非惡劣；⒋因對賠償金額未有共
      識，以致本案無法達成和解；⒌各自犯罪之動機、手段、
      造成之損害程度，及楊志成自述國中畢業之智識程度、無
      業、已婚、育有２名未成年子女，平常與母親、妻子、小
      孩同住，家中經濟倚靠妻子上班之收入、其在家中照顧母
      親及小孩之家庭生活狀況；郭宗陽自述國中畢業之智識程
      度、從事農機維修之工作、月收入約新臺幣３萬餘元、已
      婚、育有２名成年子女，平常與妻子同住之家庭生活狀況
      （見本院簡上卷第１１８頁）等一切情狀，而分別量處如主
      文第２項及第３項所示之刑，並均諭知易科罰金之折算標準
      。
據上論斷，應依刑事訴訟法第４５５條之１第１項、第３項、第３６９條
第１項前段、第３６４條、第２９９條第１項前段，刑法第２７７條第１項、
第３０９條第１項、第４１條第１項前段，刑法施行法第１條之１第１項，
判決如主文。
本案經檢察官柯文綾提起公訴及上訴，檢察官廖俊豪到庭執行職
務。　　　
中　　華　　民　　國　　111 　年　　6 　　月　　27　　日
                  刑事第四庭  審判長法  官  陳仁智
　　　　　　　　　　　　　　　　　　法　官　沈芳伃　
　　　　　　　　　　　　　　　　　　法  官  簡仲頤
上列正本證明與原本無異。
本件不得上訴。　　　　　　　　　　　　　　　　　　
中　　華　　民　　國　　111 　年　　6 　　月　　27　　日
                                    書記官　吳明蓉
附錄本案論罪科刑法條：　　
一、中華民國刑法第２７７條第１項：　　
　　傷害人之身體或健康者，處５年以下有期徒刑、拘役或５０萬
    元以下罰金。
二、中華民國刑法第３０９條第１項：　　　　　　　　
　　公然侮辱人者，處拘役或９千元以下罰金。